Inventaris van de archieven van de Nederlandse diplomatieke vertegenwoordiging in India te New Delhi, (1908) 1975-2013, het consulaat-generaal te Mumbai, (1952) 1975-2013, en het consulaat te Kolkata, 1948-2009
Nationaal Archief, Den Haag
Nederlandse Diplomatieke Vertegenwoordiging in India
BuZa / Diplomatieke Vertegenwoordiging India 1975-2013
oudste stuk - jongste stuk: 1908-2013
merendeel 1975-2013
Z301
972 inventarisnummer(s); 29,80 meter
Normale geschreven, getypte en gedrukte documenten. Bevat tevens foto's, tekeningen en digitale dragers.
Nationaal Archief, Den Haag
Nederlandse ambassade in India,, (1908) 1975-2013 Consulaat-generaal in Mumbai,, (1952) 1975-2013 Consulaat in Kolkata,, 1948-2009
Het archief bevat stukken ontvangen en opgemaakt door de Nederlandse ambassade in India te New Delhi en het consulaat-generaal te Mumbai over de periode 1975-2013 en het consulaat te Kolkata over de periode 1948-2009. De Nederlandse ambassade in India is tevens geaccrediteerd voor Bhutan (vanaf 1986) en Nepal (vanaf 1962). Het archief bevat dan ook archiefstukken aangaande Bhutan en Nepal. Het betreft stukken over de organisatie en taken van de ambassade op het gebied van consulaire, economische, culturele en politieke zaken en ontwikkelingssamenwerking.
Archiefvorming
Geschiedenis van de archiefvormer
India
Algemeen historisch kader
In 1975 was Indira Gandhi nog aan de macht. Om meer steun te krijgen riep Gandhi vol vertrouwen in 1977 nieuwe verkiezingen uit, die echter desastreus verliepen voor haar Congrespartij. Een regeringsoproep voor gedwongen sterilisatie om de explosieve bevolkingsgroei te stoppen was ook debet aan de verkiezingsnederlaag.
De Janata-partij onder leiding van Morarji Desai kwam nu aan de macht (premier werd Charan Singh), een coalitie van oppositiepartijen. Zonder een goed politiek programma nam de chaotische toestand in India snel toe en het was dan ook niet vreemd dat de verkiezingen van 1980 weer een overwinning voor Indira Gandhi opleverde en zij voor de tweede keer premier werd. In deze nieuwe regeringsperiode staken weer diverse etnische conflicten de kop op, vooral in Noord- en Centraal-India.
Met name in de Punjab, het thuisland van de Sikhs, deden zich ernstige ongeregeldheden voor. De Sikh-meerderheid voelde zich achtergesteld en economisch leeggezogen door de centrale overheid, zonder daar iets voor terug te krijgen. De gematigde Sikh-partij eiste zelfbestuur, meer geld en een aantal zaken van religieuze aard. Radicale Sikhs eisten zelfs een onafhankelijke staat, Khalistan genaamd. Ze zetten hun eis kracht bij door middel van terreuracties tegen de hindoe-middenklasse en later tegen alle hindoes en zelfs tegen de gematigde Sikhs. De Gouden Tempel in Amritsar was het bolwerk van de extremisten en deze tempel werd op 6 juni 1984 bestormd door het Indiase leger, op bevel van Indira Gandhi. Ongeveer 1500 mensen, waaronder zeer veel Sikhs, werden tijdens de gevechten gedood.
Deze actie kostte Indira Gandhi indirect haar leven: op 31 oktober 1984 werd ze vermoord door twee van haar eigen Sikh-lijfwachten.
Als reactie hierop richtte zich de woede van de bevolking op de Sikhs en alleen al in New Delhi werden drieduizend Sikhs vermoord. Op 13 november 1984 kondigde de nieuwe premier algemene verkiezingen aan voor 24 december.
De overwinning van Rajivs Congrespartij was overweldigend (80% van de zetels).
Indira Gandhi werd als premier opgevolgd door haar zoon Rajiv Gandhi. Hij werd een geliefd leider maar ook hij wist geen verzoening met de Sikhs te bereiken, ondanks zijn bereidheid tot flexibiliteit tegenover separatisten. Er werd nog wel een akkoord gesloten met de Akali Dal-partij –Akkoord van Punjab-, maar de onrust en de aanslagen bleven doorgaan en in 1986 ontsnapte Rajiv nog net aan een aanslag.
Bij de verkiezingen van november 1989 leed de Congrespartij van Rajiv Gandhi een desastreuze nederlaag als gevolg van een corruptieschandaal. Gandhi werd opgevolgd door V.P. Singh als premier van een minderheidsregering die bestond uit de Janata-partij, de rechtse hindoepartij Bharatiya Janata (BJP) en de communisten. Ook Singh werd echter voortdurend geconfronteerd met etnisch geweld in de Punjab, in Uttar Pradesh en natuurlijk Kasjmir. Eind 1989 volgde er in Kasjmir een gewapende opstand door militante moslims, die afscheiding van India eisten. Na slechts één regeringsjaar viel de regering-Singh in november 1990 over de bouw van een omstreden hindoetempel in Ayodhya, en de BJP bracht de regering uiteindelijk ten val.
Het geweld tijdens de nieuwe verkiezingen bereikte een dieptepunt met de moordaanslag op Rajiv Gandhi. De dader was een vrouwelijk lid van de militante Tamil Tijgers, die Gandhi beschouwden als een verrader vanwege zijn bemoeienissen met de burgeroorlog op Sri Lanka.
De verkiezingen werden gewonnen door de Congrespartij, echter zonder een meerderheid te behalen. Ook nu was men weer gedwongen om een minderheidsbeweging te vormen door de nieuwe premier P.V. Narasimha Rao. Onder Rao volgde een snelle economische groei door liberalisering en protectionistische maatregelen die afgeschaft werden. Hierdoor namen de buitenlandse investeringen flink toe. Voor het arme deel van de bevolking werd de situatie echter nauwelijks beter doordat subsidies werden afgeschaft en de inflatie steeds hoger werd. Ondertussen werd het wat rustiger in de Punjab, maar Kasjmir bleef een kruidvat. Eind 1992 speelde de kwestie rond de Rama-tempel op. Hindoe-fundamentalisten bestormden de Babar-moskee, die compleet vernield werd en vervangen door een hindoetempel. Daarop escaleerde de zaak volkomen en kwamen duizenden hindoes en moslims in heel India om het leven.
De grote verliezer van de verkiezingen van mei 1996 werd de regerende Congrespartij. De partij eindigde na de BJP en het Verenigd Front op de derde plaats, de zwaarste nederlaag in het bestaan van de partij. Ook nu was er weer een corruptieschandaal die de Congrespartij de das omdeed en er de oorzaak van was dat ex-premier Rao aftrad als voorzitter van de Congrespartij. Ook armen en kastelozen die niet profiteerden van de economische bloeiperiode stemden vooral niet op de Congrespartij. Het Verenigd Front, met premier Deve Gowda, vormde weer een minderheidsregering met gedoogsteun van de Congrespartij. Iets meer dan een jaar later bracht diezelfde Congrespartij de regering ten val. In maart 1998 vroeg president Narayanan, de eerste 'onaanraakbare' president, de leider van de nationalistische hindoepartij BJP, Atal Behari Vajpayee, een nieuw kabinet te vormen.
Kesri trad in maart 1998 af als leider van de Congrespartij ten gunste van Sonia Gandhi, de weduwe van Rajiv Gandhi. Ook in maart 1998 riep de Pakistaanse premier Nawaz Shamir zijn Indiase collega Vajpayee op de dialoog tussen beide landen te hervatten. Herhaaldelijk beloofde de regering het liberaliseringsbeleid voort te zetten, maar de meeste wetten en privatiseringen werden door de sterke linkervleugel in het parlement tegengehouden.
Op 11 en 13 mei 1998 voerde India in de woestijn in Rajasthan vijf ondergrondse kernproeven uit. De kernproeven werden vooraf gegaan door militante taal ten opzichte van China en Pakistan. De jubelstemming bij de aanhangers van de regering duurde niet lang.
Pakistaanse kernproeven enkele weken later maakten een einde aan de Indiase superioriteit en de door de westerse landen afgekondigde sancties brachten eind 1998 India ertoe aan te kondigen het kernstopverdrag te zullen ondertekenen.
Na de atoomproeven verslechterden de verhoudingen tussen India en Pakistan verder, ondanks overleg om de betrekkingen te verbeteren. Het eerste bezoek van een Indiase premier aan Pakistan in tien jaar werd tevens het begin van de eerste directe busverbinding tussen beide landen, toen premier Vajpayee met zijn gevolg als erepassagiers de eerste busrit van Delhi naar Lahore meemaakten. Tijdens de daarop volgende topontmoeting met de Pakistaanse premier Nawaz Sharif werd afgesproken maatregelen te nemen om de kans op ongelukken met kernwapens te verkleinen.
De verkiezingen van september/oktober 1999 werden gewonnen door de Nationale Democratische Alliantie (NDA), een nieuwe coalitie van veertien regionale, hindoeïstische en seculiere partijen onder leiding van de BJP.
Op 15 juli 2002 werd de moslim A.P.J. Abdul Kalam gekozen tot nieuwe president van India.
De parlementsverkiezingen van mei 2004 werden verrassend gewonnen door de Congrespartij van Sonia Gandhi, de weduwe van de vermoorde oud-premier Rajiv Gandhi. Premier Vajpayee van de regeringscoalitie trad af en zijn besluit om de verkiezingen met een half jaar te vervroegen bleek achteraf funest.
Tot grote verrassing en verbijstering van iedereen liet Sonia Gandhi al snel weten het premierschap niet te accepteren. Uit protest tegen Gandhi’s weigering legden alle leden van het centrale comité van de partij hun functie neer. Gandhi hield echter voet bij stuk, naar verluidt hadden angst voor een aanslag op haar leven en over haar Italiaanse afkomst haar ervan weerhouden de functie te aanvaarden.
Daarop schoof de Congrespartij de 71-jarige technocraat Manhoman Singh naar voren, die de functie aanvaardde en de nieuwe premier van India werd, terwijl Sonia Gandhi aanbleef als partijleider.
Singh beloofde onder andere dat hij de bestaande economische hervormingen zou handhaven en riep investeerders op het land niet in de steek te laten. Ook beloofde hij vrede met buurland Pakistan prioriteit te geven en gaf daarmee aan de ingezette weg van zijn voorganger Vajpayee en de Pakistaanse president Musharaff te willen volgen.
In juli 2007 is Pratibha Patil de eerste vrouw die als president van India wordt gekozen. De periode 2005 tot en met 2008 kenmerkt zich door veel geweld en bomaanslagen door extremisten. In november 2008 vinden er aanslagen plaats bij Mumbai met meer dan 200 doden.
In mei 2009 wint de Congrespartij van premier Manmohan Singh de verkiezingen en haalt bijna de absolute meerderheid.
In mei 2014 wint Narendra Modi van de Hindoe nationalistische Bharatiya Janata Party met overmacht de parlementsverkiezingen.
Betrekkingen tussen Nederland en India
Nederland en India onderhouden goede betrekkingen met elkaar. India was decennialang een van de belangrijkste ontvangers van Nederlandse ontwikkelingshulp. Tegenwoordig zijn de contacten vooral gericht op economische en technisch-wetenschappelijke samenwerking.
Politieke betrekkingen
Nederland en India onderhouden sinds de Indiase onafhankelijkheid in 1947 goede betrekkingen met elkaar. De contacten stonden aanvankelijk in het teken van ontwikkelingssamenwerking. In 2003 gaf India aan de ontvangst van hulpgelden van buitenlandse donoren te willen beëindigen. Sindsdien bestrijken de betrekkingen tussen India en Nederland een breder gebied en zijn ze meer gericht op economie. Ook is de nadruk komen te liggen op agrarische samenwerking, wetenschap en technologie, design en culturele samenwerking.
Nederland en India werken samen op het terrein van internationale rechtsorde. Dit gebeurt vooral via organisaties zoals de Verenigde Naties. Onderwerpen die hieraan gerelateerd zijn, zoals mensenrechten, staan ook op de agenda bij besprekingen tijdens ministeriële bezoeken en andere missies met hoogwaardigheidsbekleders.
Koningin Beatrix bracht in 2007 een staatsbezoek aan India en jaarlijks vinden wederzijdse ministeriële bezoeken plaats. Ook zijn er regelmatig handelsmissies, onder leiding van de staatssecretaris van Economische Zaken, Landbouw & Innovatie.
Sinds 2000 vindt er ieder jaar een EU-India Top plaats, afwisselend in New Delhi en in de hoofdstad van het Europees Voorzitterschap. Over specifieke onderwerpen, zoals mensenrechten vinden vanaf 2004 jaarlijks aparte consultaties met India plaats.
Economische betrekkingen
India heeft zich ontwikkeld tot een snel groeiende economie, met veel aandacht voor technologische ontwikkeling en technisch-wetenschappelijke samenwerking.
Nederland is een grote investeerder in India. Het gaat bijvoorbeeld om Nederlandse bedrijven in de sectoren techniek, energie, logistiek, financiële dienstverlening en transport. De Rijksoverheid kijkt naar kansen voor het Nederlandse bedrijfsleven en het binnenhalen van Indiase investeringen in Nederland. Vooral de volgende sectoren in India zijn nog kansrijk voor Nederlandse bedrijven: agrofood, logistiek (havens en scheepvaart, binnenvaart), technologie (auto-industrie, defensie industrie), infrastructuur en waterbeheer, energie, gezondheid, chemie en creatieve industrie. De Nederlandse belangstelling voor India als handelspartner is sterk toegenomen. De handel met India is nog beperkt, maar groeit sterk. Nederland exporteert onder meer machines, optische apparatuur, gietijzer en staal naar India. Nederland importeert uit India vooral minerale brandstoffen en aardolie.
Het enorme handels- en investeringspotentieel van de Indiase markt biedt voldoende ruimte voor verbetering van de Nederlandse export en uitbreiding van de Nederlandse investeringen in India. Het Dutch Trade Board (DTB) kan daarbij helpen. Dit publiek-private samenwerkingsverband werkt aan het versterken van de positie van Nederlandse ondernemingen in het buitenland.
Nederland heeft een uitgebreid handelsnetwerk, bestaande uit de ambassade in New Delhi, het consulaat-generaal in Mumbai en 2 Netherlands Business Support Offices in Chennai en Ahmedabad. Nederlandse ondernemers kunnen op deze plekken terecht voor informatie over marktkansen en voor ondersteuning bij overheidscontacten. Ook worden er handelsmissies en netwerkbijeenkomsten georganiseerd.
De Nederlandse ambassade in New Delhi behartigt onder meer de belangen van ondernemers in de agro-food sector. Ook zijn er technisch-wetenschappelijke attachés (TWA) in zowel Delhi als Mumbai, die zich bijvoorbeeld bezighouden met contacten te leggen tussen Nederlandse en Indiase universiteiten. En er is een kantoor van de Netherlands Foreign Investment Agency (NFIA) aanwezig. Op dit kantoor geeft men advies, informatie en praktische ondersteuning aan ondernemers die zaken willen doen in India.
Betrekkingen op het gebied van onderwijs en cultuur
Nederland en India onderhouden intensieve betrekkingen op het gebied van onderwijs en wetenschap. Er bestaan bijvoorbeeld uitwisselingsprogramma’s met verschillende universiteiten. Ook werken Indiase en Nederlandse wetenschappers samen in de vorm van gemeenschappelijk onderzoek. De Nederlandse overheid verstrekt beurzen aan Indiase studenten via het Netherlands Fellowship Programme.
Nederland en India hebben veel gemeenschappelijk cultureel erfgoed, omdat de VOC in de 17e en 18e eeuw in India handelsnederzettingen onderhield. Nederland wil dit gemeenschappelijke cultureel erfgoed graag behouden. Dit is een belangrijk terrein van culturele samenwerking. Nederland ondersteunt bijvoorbeeld een project in Tamil Nadu om de VOC-archieven te digitaliseren.
Naast het gemeenschappelijk cultureel erfgoed, is er ook aandacht voor beeldende kunst, film, nieuwe media, muziek en vormgeving. De samenwerking op deze gebieden is vastgelegd in een Memorandum of Understanding (MoU) uit 2007. Ook zijn er contacten met organisaties die de Hindoestaanse gemeenschap in Nederland vertegenwoordigen. Er is daarnaast een samenwerkingsverband tussen verschillende theaters en musea in beide landen.
Bhutan
Algemeen historisch kader
In 1972 stierf Jigme Dorji Wangchuk en werd hij opgevolgd door zijn zoon Jigme Sinye Wangchuk. In 1974 werd de toen 19-jarige Prins gekroond. Vooral in de eerste jaren was de invloed van zijn moeder, Prinses Kesang, groot. Aanvankelijk zette hij het moderniseringsbeleid van zijn vader voort, maar vanaf de jaren tachtig werd een nieuw beleid gevoerd waarin werd gestreefd naar een synthese van traditie en vooruitgang. De eeuwenoude Boeddhistische traditie van het land wordt daarbij sterk benadrukt. In 1987 werden wetten afgekondigd die het dragen van traditionele kleding en het leven volgens de oude nationale gedragscode verplicht stelde. In 1998 werd formeel ministeriële verantwoordelijkheid ingevoerd. De Drukpa-elite, waartoe ook de Koning behoort, heeft het grootste deel van de macht in handen.
Op 14 december 2006 trad koning Jigme Singye Wangchuk af ten behoeve van zijn zoon Jigme Khesar Namgyel Wangchuk. Dit is eerder dan verwacht, om de nieuwe koning de gelegenheid te geven nu al ervaring op te doen met de verantwoordelijkheden als staatshoofd en om voldoende voorbereid te zijn op de overgang naar de parlementaire democratie in 2008. In maart 2008 vinden de eerste parlementsverkiezingen plaats. De Bhutan Harmony Party die voor de monarchie is wint 44 van de 47 zetels. In november 2008 wordt Jigme Khesar Namgyel Wangchuck gekroond als koning. In Juli 2013 wint de oppositie de verkiezingen en wordt Tsehring Togbay premier.
Betrekkingen tussen Nederland en Bhutan
Bhutan en Nederland onderhouden goede diplomatieke betrekkingen. Sinds 2003 is Bhutan geen partnerland meer voor ontwikkelingssamenwerking. Toch ontvangt het land tot op heden nog wel ondersteuning vanuit Nederland. Op politiek, economisch en cultureel terrein zijn de betrekkingen goed, maar niet intensief.
Politieke betrekkingen
Bhutan en Nederland onderhouden sinds 1985 goede diplomatieke betrekkingen. Nederland was daarmee het eerste Europese land waarmee betrekkingen werden aangeknoopt.
Nederland behoort tot de groep zorgvuldig geselecteerde landen waarmee Bhutan diplomatieke betrekkingen heeft. In 2011 werd de groep van 22 landen met 14 landen uitgebreid.
De Nederlandse interesse voor Bhutan richt zich voornamelijk op democratisering en de situatie van de Bhutaanse vluchtelingen die sinds begin jaren ’90 in Nepal in kampen van UNHCR verblijven.
De Nederlandse ambassadeur in New Delhi (India) is ook verantwoordelijk voor Bhutan. Nederland wordt in Bhutan vertegenwoordigd door een honorair consul in de hoofdstad Thimphu. Bhutan heeft een ambassade in Brussel. De Bhutanese ambassadeur daar is ook verantwoordelijk voor Nederland. Bhutan heeft een honorair consul in Den Haag.
Economische betrekkingen
De handelsbetrekkingen tussen Nederland en Bhutan zijn beperkt. Bhutan wil de economische betrekkingen met Nederland aanhalen.
Nederland stimuleert de economische ontwikkeling van Bhutan. Hiervoor staan verschillende programma’s open:
Faciliteit Duurzaam Ondernemen en Voedselzekerheid (FDOV)
Ontwikkelingsrelevante Infrastructuurontwikkeling (ORIO)
Nederlandse Financierings-Maatschappij voor Ontwikkelingslanden (FMO)
Centrum ter Bevordering van Import uit Ontwikkelingslanden (CBI)
Programma Uitzending Managers (PUM)
Bhutan+partners is een particuliere organisatie in Nederland die zich inzet voor het behartigen van Bhutanese en Nederlandse/Europese bedrijven die zaken willen doen in Nederland of Bhutan.
Ontwikkelingsrelatie
In 2003 verloor Bhutan de status van partnerland op het gebied van ontwikkelingssamenwerking. Het land heeft daarna nog wel steun van Nederland gekregen.
Van 1994 tot 2011 werden 2 bijzondere programma’s in Bhutan uitgevoerd. Dit waren het Duurzaam Ontwikkelingsverdrag en het Programme for South South Cooperation. In 2007 besloot de Nederlandse minister voor Ontwikkelingssamenwerking vanwege de hervormingen in het land gedurende een periode van 5 jaar (2008-2013) per jaar €2 miljoen begrotingssteun aan Bhutan te verlenen. Dat geld wordt vooral gebruikt voor de overgang naar een parlementaire democratie, voor lokale overheden en voor het verbeteren van het onderwijs.
De Netherlands Development Organisation (SNV) heeft met Nederlandse bijdragen sinds 1988 programma’s in Bhutan op het gebied van landbouw, bosbouw, hernieuwbare energie, sanitaire voorzieningen en hygiëne. Het gaat om ongeveer €2 miljoen per jaar.
Ontwikkelingsprogramma’s in Bhutan worden gesteund door de Aziatische Ontwikkelingsbank (ADB), Wereldbank, VN-organisaties en de Europese Commissie, waar ook Nederland aan bijdraagt.
Betrekkingen op het gebied van onderwijs en cultuur
Een aanzienlijk aantal Bhutanese studenten studeert in Nederland met een beurs van het NUFFIC, het Netherlands Fellowship Programme (NFP). Bhutan kan via het NUFFIC ook groepen werknemers trainen, waardoor onderwijsinstellingen, onderzoeksinstituten, ministeries, niet-gouvernementele organisaties en kleinere bedrijven beter functioneren. In 2008 werd een Netherlands Alumni Association in Bhutan opgericht.
Nepal
Algemeen historisch kader
In 1975 is Birenda koning van Nepal. Hij is sinds 1972 aan de macht. Ook hij maakte gebruik van het panchayatstelsel. Hier kwam echter steeds meer protest tegen. In april 1990 werd het verbod op politieke partijen opgeheven. In november 1990 werd een nieuwe grondwet van kracht. Hiermee werd een eind gemaakt aan de absolute macht van de koning. Na verkiezingen in mei 1991 werd het eerste democratisch gekozen parlement gevormd. Girija Prasad Koirala, lid van de Nepalese Congres Partij, werd regeringsleider. De verkiezingen van november 1994 werden gewonnen door de communistische UCPN. Er werd een minderheidsregering gevormd, waarvan Man Mohan Adhikari de premier werd. Er werden verschillende hervormingen doorgevoerd, de corruptie werd sterk teruggedrongen. In juni 1995 trad deze regering af, omdat de oppositie een motie van wantrouwen wilde indienen. Tevens verklaarde het Hooggerechtshof de resultaten van de verkiezingen ongeldig Er werd een centrumrechtse coalitieregering gevormd. Deze regering voerde privatisering van het water, de wegen en de communicatie door, evenals belastingverlichting. Daarnaast werden de landhervormingen teruggedraaid. De laatste jaren zijn er niet minder dan zes verschillende regeringen geweest van verschillende pluimage. De situatie laat zich het best omschrijven als chaotisch. In juni 2001 werden koning Birenda, diens vrouw en enkele familieleden vermoord. De zoon van de koning, Dipendra, zou volgens ooggetuigen welbewust zijn ouders en zes andere familieleden hebben doodgeschoten en daarna zelfmoord gepleegd hebben. De broer van de koning, Gyanendra, werd tot koning gekroond. Dit tot woede van het volk, dat hem als brein achter het bloedbad zag.
Op 1 februari 2005 riep koning Gyanendra de noodtoestand uit en trok de macht naar zich toe door middel van een paleis coup, waarbij de politieke partijen en de democratie buiten spel werden gezet. Politici, inclusief de ontslagen premier Deuba, werden onder huisarrest geplaatst of gearresteerd. Strikte censuur werd opgelegd aan de media en alle interne en internationale communicatie, inclusief internetverbindingen, werden zeven dagen lang afgesloten. Op 2 februari 2005 maakte de koning de nieuwe, door hem benoemde regering bekend.
Het merendeel van de ministers was ook minister onder het oude Panchayat-systeem. Koning Gyanendra verklaarde de democratie in drie jaar te zullen herstellen. De noodtoestand werd op 29 april 2005 weer opgeheven.
Begin mei 2005 tekenden zeven politieke partijen een gezamenlijke document, waarin zij het herstel eisten van het parlement dat in 2002 werd ontbonden en het herstel van de democratie. Om hun eisen kracht bij te zetten lanceerden de partijen op 22 mei een reeks protesten tegen de koning en voor de democratie.
Op 3 september 2005 kondigden de maoïsten eenzijdig een staakt-het-vuren af voor een periode van drie maanden. Na een verlenging met een maand in december, zegden de maoïsten - bij uitblijven van een reactie van de koning - begin januari 2006 het staakt-het-vuren op.
Begin december 2005 vond een derde herschikking van de Nepalese regering plaats sinds de koning de macht greep. De volledige raad van ministers (inclusief state ministers en assistant ministers) werd uitgebreid van 24 naar 36 leden; sommige ministers werden ontslagen of op een nieuwe post gezet terwijl in totaal 20 nieuwe personen aantraden. Deze hebben merendeels een Panchayat-achtergrond.